最高法院民事判決　　　　　　　　　　　　　　　八十七年度台上字第二六一七號
　　上　訴　人　甲 ○ ○
　　　　　　　　乙 ○ ○
　　　　　　　　丙 ○ ○
　　　　　　　　丁 ○ ○
　　　　　　　　戊 ○ ○
　　右　三　人
　　法定代理人　己○○○
　　右　五　人
　　訴訟代理人　錢 師 風律師
　　被 上訴 人　庚 ○ ○
右當事人間請求確認繼承權存在事件，上訴人對於中華民國八十六年三月三十一日臺
灣高等法院臺南分院第二審更審判決（八十五年度家上更(二)字第五號），提起上訴，
本院判決如左：
    主  文
上訴駁回。
第三審訴訟費用由上訴人負擔。
    理  由
本件上訴人乙○○係民國○○年○○月○○日出生，有戶籍謄本可按（見一審卷八七
頁反面），業已成年，合先明。
次查被上訴人主張：上訴人之父辛○○及母壬○○於七十六年一月二十一日深夜遭人
槍擊，辛○○於翌日死亡，壬○○則受重傷而意識昏迷。上訴人及壬○○同為辛○○
之第一順位繼承人，於同年三月十八日由壬○○之父癸○○代理，向臺灣雲林地方法
院（以下稱雲林地院）聲明拋棄繼承。惟癸○○於同年六月十三日始經該院以七十六
年度聲字第一○四號裁定選任為上訴人前開拋棄繼承事件之特別代理人，壬○○則於
同年七月十四日經臺灣臺北地方法院（以下稱臺北地院）宣告為禁治產人。癸○○於
代理上訴人聲明拋棄繼承時，既未取得特別代理人資格，且上訴人祖母子○○○與癸
○○同為上訴人之法定代理人，亦未予同意，其代理上訴人聲明拋棄繼承，於法尚有
未合，應不生效力。況辛○○之遺產迄今仍未清算，既不能確定辛○○遺產資產少於
負債，即難認癸○○係為上訴人之利益而為繼承拋棄，尚難生拋棄之效力。上訴人就
辛○○之繼承權應仍存在。伊為辛○○之弟，為次順位繼承人之法律上地位因此項法
律關係存在與否而不安定，有即受確認判決之法律上利益等情，求為確認上訴人對於
辛○○之繼承權存在之判決（被上訴人請求確認壬○○對辛○○之繼承權存在部分，
業經受敗訴判決確定）。
上訴人則以：辛○○於七十六年一月二十二日因槍擊死亡，壬○○因槍傷陷於昏迷，
舉國皆知。當時伊均未成年，與癸○○同住，癸○○依民法第一千零九十四條第一款
規定，為伊第一順位之法定監護人，於寄發存證信函通知伊祖母子○○○，辛○○第
一順位繼承人拋棄繼承時，雖未載記癸○○為伊法定代理人之旨，然衡諸常情，子○
○○應無不知之理，應認子○○○對其拋棄繼承權未為反對。又癸○○與伊同居，雖
不詳知辛○○負債之具體數額，惟對負債遠大於資產則確知不疑，為保護伊權益，先
於法定期限內代為聲明拋棄繼承權，再依民事訴訟法第五十一條第二項規定，聲請法
院選任為拋棄繼承事件之特別代理人，其代理權之欠缺已告補正，所為繼承權之拋棄
，於法並無不合等語，資為抗辯。
原審審理結果，以：被上訴人起訴聲明求為確認雲林地院就上訴人聲明拋棄繼承所為
七十六年度繼字第二五一號裁定無效，並請求撤銷該法院七十六年度繼字第五七四號
駁回伊聲請限定繼承之裁定，其真意係求為確認上訴人對辛○○之繼承權存在，被上
訴人將其聲明更正如其真意，並無訴之變更問題。次查辛○○於七十六年一月二十二
日因槍擊死亡，壬○○因槍傷陷於昏迷，當時上訴人均為未成年人，其外祖父癸○○
以辛○○之遺產負債遠大於資產，為保護上訴人權益，乃以上訴人法定監護人身分，
於法定期限內代為聲明拋棄繼承權，嗣並依民事訴訟法第五十一條第二項規定，經雲
林地院選任為該拋棄繼承事件之特別代理人等事實，固據上訴人提出戶籍謄本、臺北
地院七十六年度禁字第二號裁定為證，並經原審借調前開拋棄繼承案卷查閱屬實。惟
民法第一千一百零一條明定，監護人對受監護人之財產，非為受監護人之利益不得使
用或處分。上訴人雖稱癸○○確知被繼承人辛○○之遺產負債遠大於資產，因而代為
拋棄繼承云云，然為被上訴人所否認。上訴人既自承辛○○之遺產尚未經清算，又未
能舉證以實其說，自難認癸○○係為上訴人之利益而為繼承權之拋棄，揆諸前揭規定
，癸○○代理上訴人所為之拋棄繼承於法即有未合，應不生拋棄之效力。從而，被上
訴人訴請確認上訴人對被繼承人辛○○之繼承權存在，即應准許，為其心證之所由得
。並說明兩造其餘攻擊防禦方法及其舉證，於本件判決基礎不生影響之理由，因而將
第一審所為被上訴人敗訴判決，關於駁回被上訴人對於上訴人之訴部分，予以廢棄，
改判如其聲明，經核於法尚無違誤。被上訴人主張辛○○之資產與債務資料置於律師
沈永宏及會計師張茂成處，係為主張辛○○之資產大於負債。卷內並無上訴人聲請訊
問各該資料保存人，以證明辛○○之負債大於資產之記載，上訴人指摘原審未予調查
，於法有違云云，尚無可採。上訴論旨，聲明廢棄原判決，不能認為有理由。
據上論結，本件上訴為無理由。依民事訴訟法第四百八十一條、第四百四十九條第一
項、第七十八條，判決如主文。
中      華      民      國    八十七    年     十一     月      六      日
                              最高法院民事第五庭
                                  審判長法官  吳  啟  賓
                                        法官  洪  根  樹
                                        法官  謝  正  勝
                                        法官  劉  福  來
                                        法官  黃  熙  嫣
      右正本證明與原本無異
                                              書  記  官
中      華      民      國    八十七    年     十一     月    二十五    日
